臺灣高等法院高雄分院民事判決　八十九年度重上字第一六號
　　　上　訴　人　　　　台灣電力股份有限公司
　　　法定代理人　　　　甲○○.
　　　上　訴　人　　　　黎洋營造有限公司
　　　法定代理人　　　　乙○○.
　　　被上訴人　　　　　高雄市政府
　　　法定代理人　　　　丙○○.
右當事人間請求損害賠償事件，上訴人對於中華民國八十八年十一月二十五日臺灣高
雄地方法院八十七年度重訴字第三五九號第一審判決提起上訴，本院判決如左：
    主    文
原判決關於命上訴人連帶給付超過新台幣伍仟佰捌拾貳萬捌仟貳佰玖拾元及自民國
八十七年七月五日起至清償日止按週年利率百分之五計算之利息部分，並該部分假執
行之宣告，暨訴訟費用之裁判均廢棄。
右開廢棄部分，被上訴人在第一審之訴及其假執行之聲請均駁回。
其餘上訴駁回。
第一、二審訴訟費用由上訴人連帶負擔百分之九十五，餘由被上訴人負擔。
　  事  實  及　理　由
一、被上訴人主張：上訴人黎洋營造有限公司（下稱黎洋公司）承攬上訴人台灣電力
    股份有限公司（下稱台電公司）之「岡山龍崎至社武分歧楠梓一六一線地下電纜
    管路工程」及「楠梓至高雄新市鎮一六一ＫＶ線及楠梓至中纖分歧高技院六九Ｋ
    Ｖ線地下電纜管路工程」（下稱系爭工程）之部分電纜管路工程，與被上訴人所
    屬地政處土地重劃大隊主辦並已完工之「高雄市第卅三期市地重劃第一、二工區
    污水管線工程」之污水管線位於同一道路上。由於台電公司對系爭工程電纜管路
    設計及指示不當，黎洋公司依據台電公司設計錯誤工程圖說及指示施工，復於施
    工前未與其協調，於民國八十五年元月廿一日開始施打鋼板樁，直接貫穿污水管
    或造成污水管震裂損壞。於被上訴人發現污水管遭上訴人破壞且未採取必要措施
    之際，要求上訴人變更適當之施工方式被拒，上訴人仍繼續施工，致使上述污水
    管破壞之情形繼續發生，兩造多次開會協商，台電公司及黎洋公司均同意依鑑定
    之責任歸屬及修復價格賠償被上訴人，惟上訴人迄今均未依約定履行，爰依共同
    侵權行為、契約債務不履行之法律關係，請求台電公司及黎洋公司應連帶給付被
    上訴人新台幣（下同）五千九百十萬九千七百卅二元及自八十六年九月廿五日起
    至清償日止，按年息百分之五計算之利息。
二、上訴人黎洋公司以：其依據台電公司設計錯誤之工程圖說施工，對於被上訴人所
    屬污水管線之直接或間接損壞，施工人員於施工當時並無法察覺，其無應即停工
    之過失，依被上訴人所提鑑定報告所列鑑定結果，損壞責任歸屬亦載明是「台電
    公司電纜管路工程設計未周」；又依歷次協調會議內容觀之，被上訴人係向台電
    公司求償，未向其求償，況其並未於八十六年五月三十一日及八十六年七月三十
    一日會議同意負責修繕，被上訴人以該會議紀錄主張對其已為請求之意思表示，
    亦因被上訴人未於請求後六個月內起訴，已視為不中斷，被上訴人之請求權已罹
    於時效等語抗辯。
    上訴人台電公司則以：其設計系爭工程電纜管線埋設位置係依被上訴人所定「道
    路埋設管線斷面分配圖」為之，無位置太靠近被上訴人之污水管致設計不當之情
    ；其與黎洋公司間係承攬關係，依上訴人間契約之「地下電纜土木工程施工說明
    書細則」規定，黎洋公司應依其專業技術了解地下之情形，避免施工時導致其他
    工作物之損害，其已就地下情形盡告知之義務，並無指示過失；被上訴人於污水
    管損壞後主持會議作成結論，其主要目的在於使相關工程得以互相配合，順利進
    行，並非係請求之意思表示，亦非係對其之法定代理人而為之意思表示，所屬人
    員參加會議非代表其表示承認，何況被上訴人於八十五年二月五日已知有損害發
    生，遲至八十七年六月十日始提起本件訴訟，被上訴人侵權行為請求權已罹於時
    效等語抗辯。
三、原審判決上訴人應連帶給付被上訴人五千三百九十萬零九千七百卅二元及自八十
    六年九月二十五日起至清償日止，按年息百分之五計算之利息，並為附條件之假
    執行宣告（原審為被上訴人敗訴部分，未據被上訴人聲明不服）。上訴人提起上
    訴，求為判決：(一)原判決不利於上訴人部分廢棄。(二)廢棄部分，被上訴人在第一
    審之訴駁回。被上訴人則請求駁回被上訴人之上訴。
四、兩造不爭執事項：
  (一)黎洋公司承攬台電公司之系爭工程之部分電纜管路，與被上訴人地政土地重劃大
    隊埋設之污水管線位於同一道路上，黎洋公司於八十四年十一月廿八日開工（見
    原審卷四七頁工程停工申請單），於八十五年一月十八日正式施工（見本院卷(二)
    二四五頁背面），黎洋公司於施工期間，因施打鋼板樁時，損壞被上訴人所埋設
    之污水管線（損壞之污水管位置、管徑及長度，見外放之台北市土木技師公會鑑
    定報告九之一頁。按：「損壞之責任歸屬及範圍有爭執」）。承攬污水管工程之
    華盛營造工程有限公司（下稱華盛公司）於發現黎洋公司施工損壞污水管時，於
    八十五年二月五日以華傑字第八０六號函被上訴人地政處土地重劃大隊，請求協
    助處理，黎洋公司自八十五年二月十八日起停工（原審卷四六、四七頁）並於八
    十六年一月十日復工。
  (二)系爭工程坐落之土地為高雄市○○區○○段四０六號、清豐段三七七號，所有權
    人為高雄市政府。
五、兩造爭執事項：
  (一)本件被上訴人埋設污水管線土地之所有權人為高雄市，有高雄市第卅三期市地重
    劃區重劃前後土地分配對照清冊在卷，亦為上訴人所不爭（本院卷(三)五五、五七
    、五八頁），而被上訴人在第卅三期市地重劃埋設污水管工程，由華盛公司（第
    一工區）及振勝營造有限公司（下稱振勝公司）承攬，華盛公司承攬第一工區固
    然於八十七年十一月十三日竣工，八十八年五月二日驗收完畢，振勝公司承攬之
    第二工區於八十七年十一月十一日竣工，八十八年六月廿二日驗收完畢（本院卷
    (二)二二三、二二五、二二七、二二九頁），上開工程所稱之竣工及驗收，係指華
    盛公司及振勝公司承攬之全部污水管埋設工程而言。本件遭損壞之污水管係華盛
    公司或振勝公司於八十四年十一月間埋設完成（見台北市土木技師公會鑑定報告
    第十一頁）。按埋設之污水管既係被上訴人定作埋設於所有之土地上之工程，且
    已埋設完成，則被損壞之污水管屬於被上訴人所有，至於已埋設完成污水管是否
    完成驗收，係被上訴人與振勝公司或華盛公司間之關係，非第三人之上訴人所得
    主張。上訴人對黎洋公司施打鋼版樁埋設電纜管線，直接或間接損壞被上訴人已
    埋設完成之污水管，復不爭執，故被上訴人主張其所有之污水管遭上訴人損壞，
    而受有損害，起訴請求上訴人賠償，自無欠缺權利保護或訴訟標的法律關係之要
    件可言。
  (二)本件損壞之污水管位置埋設較深，上訴人埋設之電纜管線位置較淺，污水管約埋
    設七、八公尺深，電纜管線（即系爭工程管線）約三公尺等情，業據鑑定証人即
    高雄市土木技師公會土木技師林仉侃結証明確（原審卷一五六、一五八頁），依
    高雄市土木技師公會鑑定報告書（下稱高雄市鑑定報告書）記載，污水管線與電
    纜管線之距離約自二公尺至九點五五公尺（高雄市鑑定報告書九九、一一三、一
    一九頁以下），污水管係黎洋公司以鋼版樁施工方法施作承攬台電公司管線工程
    擋土設施時所損壞，業據台電公司員工吳忠柏証述在卷（原審卷一八０頁），且
    污水管之損壞，包括直接損壞及間接損壞（內容詳下述），亦經高雄市土木技師
    公會及台北市土木技師公會鑑定明確，有鑑定書足參（外放）。故本件應予審究
    者，乃黎洋公司施工損壞被上訴人之污水管線，台電公司之設計（含管線及施工
    方法設計）、指示是否有過失？黎洋公司施工是否有過失？經查：
  1.台電公司埋設系爭電纜管線之埋設管線位置及施工方法之設計，是否有過失？
  依台電公司與被上訴人認可之路線位置查核表，被上訴人埋設污水管與台電公司
    埋設系爭工程電纜管線，均符合「高雄市○○道路埋設管線計畫圖」之規定（見
    台北市土木技師公會鑑定報告書【下台北市鑑定報告書】五、十一頁），故台電
    公司對於系爭工程埋設管線位置之設計，尚無歸責事由。
  被上訴人埋設污水管時間較早，且已施工完成，故損壞無歸責之責任，業據台北
    市土木技師公會鑑定明確（見台北市鑑定報告書十一頁）。台電公司於設計系爭
    工程管線施工方法時，自應斟酌被上訴人已施工完成之污水管線在系爭工程管線
    下方，二管線距離甚近（如上述），且被上訴人已埋設之污水管線係材質脆弱，
    極易受外力及震動破壞之釉陶管線（台北市鑑定報告書十二頁）等因素，而採取
    不會損壞已埋設完成污水管施工方法之設計。惟台電公司於設計施工方法前，並
    未為地質鑽探（本院卷(二)一九五頁），設計系爭工程電纜管線埋設位置距路中心
    線三點二至公尺五公尺，與被上訴人已埋設之污水管距離路中心線零點一公尺至
    三點八公尺甚近（埋設深度及距離如前所述）；而一般地下開挖擋土牆安全措施
    方法之選用，主要係考慮基地現況環境條件、地質土層分佈、地下水之水壓分佈
    、流向等條件，才決定採用適當之擋土壁材料、工法，擋土壁工法有鋼軌樁、鋼
    版樁、注漿樁（預壘樁）、連續壁、主樁橫板條、場鑄排樁及Ｈ型鋼樁等方法，
    高雄市市地重劃區地質條件屬堅硬密實砂土層，倘若擋土施工改為低震動施工方
    式，即先行引孔或高壓水刀沖散地盤等低震工法鑽掘（台北市鑑定報告書九頁倒
    數第八行以下），再植入鋼軌樁、木板樁或鋼版樁，損害之糾紛將可避免（台北
    市鑑定報告書第七頁）。依台電公司與黎洋公司簽訂之承攬契約特別說明約定工
    程係以鋼版樁估價，但實際擋土設施之施工，由黎洋公司依地質需要，採最安全
    合適、低噪音、低震動並負全責之施工方式。其計算方式分類如下：(1)如使用鋼
    版樁，按契約單價計價。(2)如使用鋼軌樁，其相鄰兩支淨間距需四十五公分以內
    ，按契約單價百分之七十計算。(3)如採注漿樁（應密接）則依契約單價之百分之
    二百五十計算；另標工程楠梓至高雄新市鎮【變五站】一六一ＫＶ線以百分之三
    百計價。(4)若經甲方書面同意以連續壁施工時，另行協議單價（台北市鑑定報告
    書第六、七頁），即台電公司與黎洋公司訂約時，以鋼版樁施工方式為工程之估
    價標準，以其他三種方式替代，故鋼版樁施工為系爭工程施工設計原則性之主要
    方式，應堪認定。所謂鋼版樁擋土牆工法係將一定長度，連扣一起之鋼版樁，垂
    直打入地中形成連續牆，以達到開挖所需擋土及擋水工程之目的，為工程施工規
    範第四章所明定（外放），台電公司既選擇鋼版樁為主要施工方式，其於設計時
    當知鋼版樁施工時之震動範圍達數十公尺，其應依其設計四種施工方法，搭配各
    種低震動施工法之設計（例如針對各種施工方式，應採取何種低震動之施工法為
    規定之設計），讓黎洋公司遵循施作，詎台電公司僅概括載明要求黎洋公司以
    低震動工法為之，故被上訴人主張台電公司於施工方法之設計有過失，核屬可採
    。
  2.黎洋公司於施工損壞被上訴人已完成之污水管時，被上訴人已向台電公司反應，
    台電公司仍指示黎洋公司繼續施工，其指示是否有過失？
    証人陳明輝証稱：黎洋公司於八十五年一月廿一日擬於被上訴人埋設污水管之道
    路以鋼版樁施工前，並未通知被上訴人，經被上訴人發現黎洋公司施工時，被上
    訴人告知道路已埋設完成污水管線，並制止黎洋公司施工，詎黎洋公司仍繼續施
    工（原審卷一八一頁）。華盛公司於發現其埋設完成之污水管遭受黎洋公司損壞
    時，於八十五年二月五日函請被上訴人協助處理（原審卷六六至六七頁），惟黎
    洋公司遲至八十五年二月十四日被上訴人現場會勘做成停工決議時，黎洋公司始
    自八十五年二月十八日起停工；台北市土木技師公會亦鑑定黎洋公司施打鋼版樁
    發生損壞被上訴人已埋設完成之污水管線時，被上訴人地政處土地重劃大隊八十
    五年二月十六日以高市地劃三字第一二五一號函其應立即停工，將損壞情形正式
    通知台電公司，俟台電公司指示後再行復工，但黎洋公司及台電公司僅增加ＴＶ
    檢視手段，未積極變更打樁施工方法為引孔或水沖式等降低震動效應工法之作為
    ，致損壞繼續擴大，則黎洋公司及台電公司對此部分有不可規避之責任（台北市
    鑑定報告十四頁），故被上訴人主張台電公司於知悉黎洋公司施工損壞被上訴人
    污水管後，仍指示黎洋公司繼續施工，致損壞擴大，有指示上之過失，核屬可採
    。台電公司抗辯其與黎洋公司訂立承攬契約，由黎洋公司負責地下管線之埋設，
    並約定由黎洋公司負完全責任，黎洋公司如何施工，不需台電公司指示云云。惟
    台電公司與黎洋公司之約定，其效力僅及於該二公司，不及於被上訴人，亦即台
    電公司不因與黎洋公司有上開約定而免責，仍須視台電公司之實際指示行為而定
    ，台電公司既於黎洋公司損壞被上訴人已埋設完成之污水管，指示黎洋公司繼續
    施工，致損壞擴大，自應負指示過失之責任。
  3.黎洋公司施工系爭工程致被上訴人已埋設完成之污水管造成直接及間接損壞，是
    否有過失？
  依台北市土木技師公會鑑定報告書六之十一頁所載「市政府污水管線與台電電力
    管線埋設位置是否符合高雄市○○道路內埋管線計畫圖規定之查核」可知，系爭
    工程計有編號一至三段（距中心線五點九五公尺，未在規定之三點九公尺至五點
    四公尺內至施做）、編號八至十段（距中心線三點三五公尺至三點五公尺，並未
    在規定之三點九公尺至五點四公尺內施做）、編號十三至十六段（距中心線二點
    二公尺，未在規定之二點五公尺至三點二公尺內至施做），未按照原設計規劃路
    線施工，而變更設平移，其原因為距被上訴人ＶＣＰ管太近、與既設高雄區營業
    處管線重疊無法施工及與電信管線重疊，其改變原因可以接受，而被上訴人則係
    依照規定範圍施工（台北市鑑定報告書十三頁），故系爭工程上開施工路段未依
    設計圖施工，有正當理由，上訴人尚無可歸責之事由。
  本件施工損壞之污水管線如鑑定報告書六之十一頁所載計有廿四路段，該廿四路
    段是否均於台電公司埋設前已被破壞、移位、扭曲等情事，其影響因素包括早期
    超挖、埋管誤差、回填不實、地基材料、路面重車碾壓、地震振動或施工振動等
    等，但可依台電公司施工前之ＴＶ檢視帶資料做為評估之客觀標準（台北市鑑定
    報告書七、八頁），其中鑑定報告書六之十一頁編號一至四路段，台電公司無Ｔ
    Ｖ檢視資帶，台電公司復未能舉証係施工前已遭破壞，應認係實施系爭工程時所
    損壞；而編號五、七至九等路段，依ＴＶ檢視帶可知，施工前已存在局部損壞，
    屬於施工前已損壞之污水管（台北市鑑定報告書十五頁）（本院按：鑑定報告雖
    記載編號十路段亦屬施工前之損壞，但於損壞修復費用並無被上訴人應負擔之金
    額，而編號五、七至九路段施工前損壞，故有記載被上訴人應負擔金額，亦即上
    開鑑定報告書記載編號十路段亦屬施工前之損壞，應屬誤載）。該鑑定報告書記
    載編號十三、十四號路段之損壞，雖記載屬施工前之損壞，台北市土木技師公會
    認定編號十三、十四號路段為施工前損壞之ＴＶ檢視帶，未經被上訴人簽名認定
    ，僅係台電公司單獨為之，被上訴人否認該部分之認定，故經被上訴人與台電公
    司再提出經兩造簽名認同之ＴＶ檢視帶供台北市土木技師公會重新檢視時，認定
    該十三、十四路段管線在台電公司施工前有少許不平整，然這些不平整於工程上
    係可被接受，故認定上開二路段管線於施工前並未受損，有該公會九十年八月十
    日北土技字第九０三０八四九號函在卷可佐（本院卷(二)一五五、一五六頁），故
    上開二路段污水管損壞，應係系爭工程施工所造成。又二公會就污水管損壞之認
    定，其中編號五、七至九等四段污水管之損壞，高雄市土木技師公會認應由台電
    公司負責，而台北市土木技師公會鑑定認被上訴人應負責其中之八萬一千四百四
    十二元，其餘仍應由上訴人負責，二者鑑定結果雖有不同，但本件台北市土木技
    師公會係根據高雄市土木技師公會之鑑定為基礎，其中鑑定不同之部分，台北市
    土木技師公會係依據兩造提出之ＴＶ檢視帶等資料為鑑定，乃係較高雄市土木技
    師公會為更進一步詳細之鑑定，故編號五、七至九損害之鑑定，應以台北市土木
    技師公會鑑定之結果為認定標準。綜上，系爭工程共造成鑑定報告書第六之十一
    頁所載編號一至四、六、十至廿四等路段污水管損壞（台北市鑑定報告書十五頁
    ），應足認定。
  台電公司依照施工設計圖之施工路線施工或為適當之平移，均無可歸責之事由，
    已如前述，故於此應予審究者，乃上開污水管線之損壞是否為鋼版樁施工方法所
    致。關係擋土牆安全措施部分，被上訴人係早期埋管，施工已完成，並無過失，
    台電公司於埋設管線時，應善盡保護先前埋管完成地下管線之責（台北市鑑定報
    告書十三頁）。本件被上訴人污水管損壞固然有直接損壞（係指施打鋼版樁直接
    貫穿管線線之破壞）及間接損壞（一般道路管線工程管溝回填砂質材料，尤其對
    易碎ＶＣＰ陶瓷管損壞而言，主因係打繫式鋼版施工引起地盤產生振動，振動波
    【壓力波速度最快】所經過之傳遞路徑引起污水管之錯動、管溝回填砂往往造成
    壓密沉陷，導致管徑震裂、脫節、扭曲等發生，而且施打鋼版樁時震動波重複互
    擾終至陶瓷管損害擴大）二種（台北市鑑定報告書九頁）。為避免施工造成直接
    貫穿管線破壞，除詳細之事先地下管線調查及路線位置套繪於施工圖外，最重要
    者為確實按照規定進行謹慎試挖工作（台北市鑑定報告書九頁）。依台電公司所
    提損壞責任鑑估結果與契約規定及事實未符說明一覽表（台北市鑑定報告書三之
    十頁）第一之二記載：本管路工程發包前市府重劃大隊提供雨、污水管線資料，
    除發包時供投標廠商參考外，並於決標後之八十四年十二月四日以岡字第八四一
    二０四－一號聯繫單轉知承造廠商（即黎洋公司），則黎洋公司於施工前即知悉
    被上訴人污水管線之埋設位置，應足認定。又台電公司於系爭契約工程數量表已
    列試挖費、附錄篇中提供附錄十道路試挖測量圖審查表，故黎洋公司於施工前既
    知悉被上訴人污水管線埋設位置，其雖稱已為試挖行為（本院卷(二)一０八頁），
    但該分析表僅係記載試挖費，但未提出其試挖結果資料，且如黎洋公司已盡試挖
    之義務，當可知悉以鋼版樁施工所可能造成之損害，並提出因應之道，故黎洋公
    司提出上開分析表，尚不足証明其已盡試挖所欲達目的之義務。又黎洋公司於施
    工時又未為防範措施，直接貫穿污水管，所造成之直接損壞，自應負過失責任。
    而欲避免間接損壞之方法乃「採用先行引孔或高壓水刀沖散地盤等低震動工法鑽
    掘再壓入鋼版」（台北市鑑定報告書九頁）。本件黎洋公司於知悉被上訴人在其
    施工埋管附近埋設陶瓷污水管，又採用鋼版樁法施工，以其工程之專業，應知悉
    直接施打鋼版樁所造成之震動影響範圍可達數十公尺，雖台電公司僅指定需採低
    震動、安全之施工法，於施工設計上有過失，但黎洋公司仍應於施工時採取低震
    動之施工法，減低施打鋼版樁時所可能造成之震動，以避免損及埋設近在咫尺之
    污水管，詎其未為之，則其施工產生震動所造成被上訴人已設完成污水管之間接
    損壞，自應負過失之責。黎洋公司主張其係依與台電之承攬契約所載鋼版樁法施
    工，所造成被上訴人污水管之損失，其無過失云云，核非可採。此外，黎洋公司
    於開始發生直接損壞被上訴人已埋設完成之污水管線時，被上訴人所屬地政處土
    地重劃大隊八十五年二月十六日以高市地劃三字第一二五一號函其應立即停工，
    將損壞情形正式通知台電公司，俟台電公司指示後再行復工，但黎洋公司及台電
    公司僅增加ＴＶ檢視手段，未積極變更打樁施工方法為引孔或水沖式等降低震動
    效應工法之作為，致損壞繼續擴大，則黎洋公司及台電公司對此部分亦有不可規
    避之責任。故被上訴人主張黎洋公司施作系爭工程致被上訴人已埋設完成之污水
    管造成直接及間接損壞有過失，核可採信。至於証人董春榮証稱因鋼版樁很重，
    污水管很脆弱，工人在打鋼版樁時有可能因震動將污水管震壞，所以其不知道有
    打到污水管云云。惟黎洋公司於施工時既知其施工之附近已埋設脆弱之污水管，
    自應更小心施工，不得藉詞鋼版樁很重，無法知悉打到污水管，而避應負之責
    任。黎洋公司又抗辯其造成污水管之直接或間接損壞污水管，係因被上訴人承包
    商振勝公司未依照原設計施工，故上訴人與有過失乙節。惟查黎洋公司就其主張
    ，並未舉証以實其說，況被上訴人埋設污水管之設計及施工，均符合規定，並無
    過失一節，並為台北市土木技師公會鑑定明確，已如前述。故黎洋公司執此主張
    ，亦無足採。
  綜上所述，台電公司於施工方法之設計及指示有過失，而黎洋公司依此施工有過
    失，造成被上訴人已埋設污水管直接或間接損壞，自屬共同侵權行為，被上訴人
    依共同侵權行為之法律關係請求上訴人負連帶賠償責任，洵屬有據。
  (三)上訴人對被上訴人之損害，應負連帶賠償責任，是次應予討論者，乃被上訴人之
    損害金額多少？被上訴人之請求權是否已罹於時效？經查：
  1.被上訴人之損害金額為何？
  依高雄市土木技師公會鑑定台電公司及黎洋公司應負損害賠償之鑑估金為第一工
    區污水管線修復費用為三百五十一萬零五百四十二元，第二工區污水管線修復費
    用為五千三百九十萬九千七百卅二元（高雄市鑑定報告書九頁），至於高雄市土
    木技師鑑定公會分別就上開金額再細分台電公司與黎洋公司各自應分擔之金額，
    但上訴人應負共同侵權行為之連帶賠償責任，已如前述，故尚無再予細分之必要
    。而台北市土木技師公會認「高雄市政府污水管修復方式之決定，係根據施工後
    ＴＶ檢視帶、紀錄表，顯示有裂損、扭曲、積水等情形，針對ＶＣＰ管材質特性
    ，局部修復恐無法達到原設計水流功能，本鑑定擬比照高雄市土木技師公會鑑定
    報告建議，辦理重新埋管」，「至於修復費用，循慣例係根據高雄市政府重新修
    繕所支出明細表之單價、工程數量、工程項目，其主要目的乃期望修復之功能達
    原合約圖說規定標準，修復費用標準係採用長度比例平均分攤方式，依此進而估
    算出各路段管徑單位長度之造價，較為公平合理」。按台北市土木技師公會就其
    與高雄市土木技師公會鑑定修費用之方法、標準等詳細專業之記載，本院認其此
    部分之鑑定為可採，而二公會就污水管損壞之認定，其中編號五、七至九等四段
    污水管之損壞，高雄市土木技師公會認應由台電公司負責，而台北市土木技師公
    會鑑定認被上訴人應負責其中之八萬一千四百四十二元，其餘仍應由上訴人負責
    ，二者鑑定結果雖有不同，但本院認應以台北市土木技師公會鑑定之結果為認定
    標準，已如前述。本件兩次鑑定，先由黎洋公司請求高雄市土木技師公會鑑定，
    其鑑定結果上訴人部分不服，台電公司於本院復另聲請由台北市土木技師公會鑑
    定，於第二次鑑定前兩造在本院已合意以台北土木技師公會之鑑定結果為依據，
    若台北市土木技師公會鑑定與高雄市土木技師公會鑑定相同部分，則台北市土木
    技師公會不再記載，直接引用高雄市土木技師公會鑑定報告，若二技師公會鑑定
    結果不同，由台北市土木技師公會於鑑定報告併呈二技師公會之鑑定內容，兩造
    依台北市土木技師公會併呈之定結果請求調查証據並為攻防（本院卷(二)十六頁背
    面），茲台北土木技師公會就損害金額總數之鑑定結果（兩造應負責之金額稍有
    不同），與高雄市土木技師公會之鑑定公會相同，則兩土木技師公會對損害金額
    之鑑定，已達客觀公平之標準，黎洋公司對鑑定金額空言不適當，台電公司認鑑
    定有偏頗云云，惟均未舉証以証明，該經兩造合意鑑定之內容有何不符專業或論
    理之處，且違背雙方鑑定前所為之訴訟上爭點協議契約，其事後圖卸賠償之抗辯
　　，核不可採。至於台北市土木技師公會鑑定書編號十三、十四號路段全線有扭曲
　　、積水者，係原高雄市政府原有損壞（台北市鑑定書十五頁），惟嗣後經本院函
　　請該公會重新鑑定結果，該公會將原鑑定結果與嗣後鑑定結果，併送本院，由本
　　院認定（本院卷(二)一五五、一五六頁），而本院認該路係屬上訴人施工所造之損
　　壞，已如前述，故鑑定書編號十三、十四號路段污水管損壞金額計五百卅六萬八
　　千五百十四元，仍應由上訴人負連帶賠償之責（台北市鑑定書九之一頁）。至於
    台北市土木技師公會鑑定編號五、七至九號路段污水管損壞金額，被上訴人應負
    責之金額為八萬一千四百四十二元。綜上，本件污水管之損害金額計直接損害七
    百四十四萬零七百十元，間接損害為四千六百四十六萬九千零廿二元，合計五千
    三百九十萬九千七百卅二元，扣除被上訴人應負責之金額為八萬一千四百四十二
    元，則被上訴人請求上訴應連帶賠償之金額於五千三百八十二萬八千二百九十元
    之範圍內，應予准許。
  被上訴人之侵權行為請求權，是否已罹於時效？
    按消滅時效因請求、承認、起訴而中斷。所謂承認，指義務人向請求權人表示是
    認其請求權存在之觀念通知而言，又承認不以明示為限，默示的承認，如請求緩
    期清償、支付利息等，亦有承認之效力（最高法院五十一年台上字第一二一六號
    判參照）。亦即承認不以明示為限，只須依義務人之舉動，或其他情事足以間接
    推知其有承認之意思者，即足當之，且非義務人對權利人之債權金額為承認，只
    需承權利人之請求權存在即可。本件上訴人主張：被上訴人於八十五年二月五日
    華盛公司通知被上訴人，請求協助處理上訴人損壞其已施工完成之污水管時，即
    已知悉有損害及賠償義務人，迄八十七年六月十日起訴請求上訴人賠償，已逾侵
    權行為請求權二年時效之規定，而八十五年至八十六年間歷次之協調會，上訴人
    均未同意賠償，係被上訴人擅自做結論，未經上訴人同意云云。經查：
  (1)黎洋公司於八十五年一月廿一日損壞污水管，經華盛公司於八十五年二月五日函
    請被上訴人協助處理後，被上訴人乃以「本市第卅三期重劃第一工區○○○○道
    路、電力管路埋設及施打鋼版樁破壞既設污水多處，如何修復現場會勘」為由，
    與上訴人於八十五年二月十四日會勘，當日做成(一)Ｒ１－３交叉Ｒ１０道路口損
　　壞之污水管，由台電公司督促承包商依規定負責修復。(二)其他已埋設完成污水管
　　是否有另有遭受損壞，請華盛公司作ＴＶ檢視後，另行處理。(三)上開污水損壞路
　　段未修繕前，台電公司之管路應暫停施工，有會勘紀錄在卷（本院卷(二)二八０頁
　　），故黎洋公司乃於八十五年二月十八日書立工程停工申請單，向台電公司申請
　　停工（原審卷四七頁），而台電公司輸變電南區施工處准予停工後，於八十六年
　　一月廿六日以輸南五甲字第八六０一－０二四二Ｙ號函黎洋公司自八十六年一月
　　十日起復工（原審卷四八頁）。台電公司輸變電南區施工處既可決定黎洋公司何
　　時停工及復工，故該施工處對系爭工程有完全代理台電公司之權限，應堪認定。
　　被上訴人因污水管損壞所召開之會議，均通知台電公司輸變電南區施工處，而該
　　施工處亦均派代表參加，則台電公司抗辯被上訴人召開協調會所出席之人員不能
　　代表台電公司云云，核不可採。
  (2)八十五年二月十四日兩造於會勘後確定污水管遭損壞，被上訴人隨即於八十五年
    二月十六日以八五高市地劃三字第一二五一號函台電公司處理，並隨函檢送施工
    位置圖及電視檢測影本（本院卷(二)二四五頁），嗣被上訴人於八十五年六月廿一
    與台電公司會勘，並做成台電之承包商做ＴＶ檢測旗楠路與Ｒ２－２４交叉路口
    污水管，檢視後將損壞情形報請台電公司責成承包商依圖說修復，俟修復完成無
    糾紛產生，台電公司再予以後續施工作業（本院卷(二)二五七頁），又於八十五年
    十一月十四日協調會做成有關既成污水管ＶＣＰ遭損壞部分由台電公司負責修復
    ，另全區管線預計八十六年春節前得全部完工．．．」之結論（本院卷(二)二五一
    頁）。但台電公司未依會議結論修復，故被上訴人於八十五年十二月十八日以八
    五高市地劃三字第一０八四八號函通知台電公司依協調時程處理及完成（本院卷
    (二)二五二頁），又於八十五年十二月廿四日協調會做成台電公司預計十二月廿六
    日入場復工，並作ＴＶ檢視及污水管線修復等工作，以上新設暨修復依八十五年
    十一月十四日會議結論於八十六年春節前應全部完成（本院卷(二)二五０頁）。台
    電公司一方面與被上訴人為上開協調外，另一方面與黎洋公司協調修復污水管工
    程，於八十五年十二月廿四與黎洋公司第六次議價，達成變更台電公司管路施工
    前與施工後之污水管電視檢測各一次，並提出錄影帶之工程，議價金額為七十二
    萬六千一百八十元，範圍包括污水管電視檢視記錄費及污水管抽排水費，有台電
    公司輸變電南區施工處議價紀錄在卷（原審卷四九至五二頁），依該議價變更特
    別說明記載檢視應在台電公司與被上訴人之人員會同下為之。按台電如於協調會
    未曾發言，則結論如何做出台電公司預計於八十五年十二月廿六日入場復工之結
    論，台電公司又何必與黎洋公司議價ＴＶ檢測，且於施作檢測時須被上訴人與台
    電公司人員在場。復參酌被上訴人於八十五年二月十四日與包括上訴人等單位人
    員會勘後，要求上訴人停工，而上訴人間亦達成停工之決定，有如前述，故兩造
    間協調會結論及會勘結論之效力，並非當然無拘束力，而需依兩造於會議做成結
　　論後之行為，判斷會勘及協調會議結論之效力，上訴人抗辯被上訴人召開會議及
　　會勘所作成之結論，係被上訴人單方面為之，並無拘束力，非可採信。
  (3)台電公司於八十五年十二月廿四日會議同意於八十五年十二月廿六日入場復工，
    並作ＴＶ檢視及污水管線修復等工作後遲至八十六年二月廿七日協調會時，台電
    公司仍未為之（本院卷三一七頁），故八十六年三月四日兩造於台電公司輸變
    電南區施工處開會，做成「第卅三期重劃區第一工區：一黎洋公司於Ｒ１－０３
    道、Ｒ１０道交會處施做管路擋土版樁，不慎損毀劃區承商華盛公司既設ＶＣＰ
    污水管乙事，黎洋營造應儘速於八十六年三月十一日前先行修復完成含回填及拔
    版樁等工作，並定三月十一日當日會同市府劃大隊人員、華盛公司及本處檢驗人
    員共同做ＴＶ檢測，以確認完成修復釐清責任。本段修復工作亦請黎洋公司司最
    遲必須於八十六年三月十五日止完成。第卅三期重劃區第二工區：二．．．另Ｒ
    ２－２４道黎洋於該處施作鋼版樁損壞振勝營造污水管二處．．．黎洋公司應負
    修復完妥並於一個月內完成．．．」（原審卷一二一頁），嗣又於八十六年四月
    卅日協調於八十六年五月底修復，但因台電公司仍無修繕跡象，故又於八十六年
　　五月廿日函請於八十六年五月卅一日協調（本院卷(二)三一一、三一二頁），故兩
　　造始又於八十六年五月卅一日在台電公司輸變電南區施工處會議室開會，做成台
　　電公司於八十六年六月十五日前入場會同施行ＴＶ檢視（含管內污泥清理）後，
　　進行施工前、後ＴＶ比照予以釐清責任歸屬，確認於八十六年六月十六日再行協
　　商修復後續事項，未於期限完成以上作業，則由本工程承包商（華盛公司等）接
　　管修復並向台電公司直接申請修復及管理等費用（本院卷(二)三一０頁），嗣兩造
　　再於八十六年六月十六日在台電公司輸變電南區施工處開會，做成台電公司管線
　　施工後污水管線之ＴＶ檢視委由被上訴人施作，並會同台電公司參加，如未派員
　　參加，則表示同意由被上訴人檢視（本院卷(二)三０六至三０八頁），兩造及其他
　　相關單位乃於八十六年七月卅一日在台電公司輸變電南區施工處召開「本市第卅
　　三期市地重劃第二工區工程台電輸電管線施工破壞污水管線有關修繕費用求償事
　　宜會議」，做成台電公司於施工埋設管線直接損壞．．．污水管線．．．，台電
　　公司同意於八十六年八月卅一日前全部修繕完成。如未依約完成，無異議由本工
　　程商自行接管修復，其修復費用由承包商報請本總隊向台電具體求償之結議（原
　　審卷七頁）。被上訴人與台電公司並於八十六年八月十八日召開會議做成「一（
　　第二工區）間接損壞污水管線ＴＶ檢視成果資料依施工前、後相互對照，由台電
　　公司會同本工程施工單位擇期詳閱後，並釐清責任歸屬暨辦理修繕後續作業。(二)
　　直接損壞污水管線於八月底前台電公司若未如期修繕，則依協商結論由本工程施
　　工單位承接辦理修繕。並按本總隊契約單價依實際破壞數量估列修復總價轉由本
　　總隊向台電公司提報，如經台電公司同意該賠償總價後，即由本工程承包商逕行
　　進場辦理修復」（本院卷(二)三０三頁），被上訴人並於八十六年八月卅日八六高
　　市地發二字第八七五二號函送直接損壞修繕估價單予台電公司（本院卷(二)三０一
　　頁），因台電公司未於八十六年八月卅一日如期將直接損壞之污水管修復完成（
　　第二工區），被上訴人乃與台電公司於八十六年九月廿五召開會議，做成台電公
　　司輸變電南區施工處同意負責賠償損壞修復費用，並請重劃工程承包商於近期將
　　修復明細費用送台電公司輸變電南區施工處，交而有關賠償金額定於八十六年十
　　月六日至八日進行磋商之結論（本院二九九至三００頁）。又第一工區部分亦
　　於八十六年九月四日召開會議，做成由華盛公司估列明細，於一週內函報被上訴
　　人轉台電公司辦理具體賠償事宜（本院卷(二)二六九頁），被上訴人亦於八十六年
　　九月廿二日以八六高市地發二字第一０００八號將工程費用明細表函台電公司（
　　本院卷二六七頁）。但台公司對被上訴人提出之修繕費用不同意，被上訴人及
　　台電公司及其他單位於八十六年十月六日開會，做成台電公司建請委託公証單位
　　鑑估損害管線之求償金額與數量後，並擇定十月廿三日由被上訴人、台電公司及
　　鑑定單位做會前協商，再於八十六年十月廿八日進行公証單位鑑估後最後確認污
　　水管線修復數量及費用之決議（本院卷(二)二九七頁），但鑑估單位未於八十六年
　　十月廿三日列席（本院卷(二)二九五頁），故當日做成於八十六年十月廿八日做成
　　最後確認（本院卷(二)二九五頁），於八十六年十月廿八日開會後，被上訴人除於
　　八十六年十一月廿六日以八六高市地發二字第另一三一八七號函台電公司指摘台
　　電公司表明尚未就求償費用委請相關公証單位進行鑑估作業，亦無法確定完成鑑
　　估程序之日期，並請求台電公司儘快將損壞賠償金額撥付（依被上訴人之估價）
　　（本院卷(二)三三四頁背面）外，亦於前一日函台電公司要求台電公司於八十六年
　　十二月十五日前將工地清理乾淨（本院卷(二)三三六頁），故雙方於八十六年十二
　　月十日召開會議，做成「一二工區遭損壞管線經台電會同會勘及ＴＶ檢視（施工
　　前、後）等對照後，台電公司已視為無異議八十六年十二月十六日同意由本工程
　　施工單位逕行入場辦理修繕作業。二一工區有爭議之損壞部分，擬俟公証單位提
　　出鑑估結果再據以辦理進場修繕。三一、二工區損壞之程度數量與狀況暨設計圖
　　說一併檢具於十二月十五日由本處土地開發總隊函請高雄土木技師公會參照鑑估
　　並副知台電公司。四修復支付費用由公証單位鑑估結果為依據辦理」，該結論並
　　經包括台電公司與會人員郭俊麟、李博賢簽名（本院卷(二)三一八至三二一頁）。
　　由上開會議及勘驗結論可知，被上訴人於污水管損壞後，一直與上訴人協調如何
　　賠償及避免日後施工再造成損壞，並要求台電公司為一定之配合行為，台電公司
　　於黎洋公司未參與會議或會勘時，亦會依結論要求黎洋公司配合為之，且被上訴
　　人於台電公司未依結論為一定行為或台電公司要求延期履行時，即另函催促台電
　　公司為之或立即召開會議或會勘。黎洋公司或台電公司於收受台電公司開會所做
　　成上訴人承認負賠償責任之結論，未去函要求更正，而積極配合結論之要求為一
　　定行為，或為延期履行之要求，依前開判例及說明，黎洋公司於八十六年六月十
　　六日、台電公司於八十六年十二月十日應已生上訴人承認被上訴人請求權存在之
　　效力。更何況有權代理台電公司之台電公司輸變電南區施工處所派出人員於八十
　　六年十二月十日在會議紀錄結論後面簽名，同意該結論內容，更足証明台電公司
　　於歷次會議或會勘時，最後於八十六年十二月十日曾為承認被上訴人損害賠償請
　　求權之存在，應足認定。至於台電公司於八十六年十一月十九日輸南五字第八六
　　一一－四三九五號函稱其於八十六年十月廿八日之會議結論其未同意（原審卷七
　　一頁），但其於八十六年十二月十日之會議復同意賠償責任，其金額依鑑定結果
　　定之，會後收受會議紀錄，未為反對撤銷之表示，且參酌台電公司於黎洋公司向
　　其申請工程款時，表示「黎洋公司涉損及第三者權益，．．．俟黎洋公司申請公
　　証單位鑑估結果再卓為辦理」（原審卷一０五頁），且代墊黎洋公司支付鑑定費
　　時，亦稱黎洋公司施工損壞污水管之情事（原審卷一０六、一０七頁），亦足証
　　明台電公司於參加被上訴人所參加之會議時，已承認其損壞被上訴人污水管，僅
　　其金額未確定而已。至於黎洋公司雖未全程參與被上訴人與台電公司之賠償協調
　　會議或勘驗，但其於八十六年三月四日會議承認損壞污水管，而同意做ＴＶ檢視
　　，其後復參加八十六年五月卅一日、八十六年六月十六日會議，而上開會議均係
　　修繕之討論，並無否認損壞之意見。綜上，被上訴人主張其請求權未罹於時效，
　　核屬可採。
六、按民法第二百十三條第二項所謂「因回復原狀而應給付金錢者，自損害發生時起
    ，加給利息」，係指如金錢被侵奪者，回復原狀即應給付金錢者而言，至於以金
    錢代替回復原狀之情形，則無適用之餘地，惟上訴人即侵權行為人支付賠償金遲
    延時，被上訴人非不得依民法第二百三十三條第一項規定請求法定利息。本件高
    雄市及台北市土木技師公會均鑑定稱「高雄市政府污水管修復方式之決定，係根
    據施工後ＴＶ檢視帶、紀錄表，顯示有裂損、扭曲、積水等情形，針對ＶＣＰ管
    材質特性，局部修復恐無法達到原設計水流功能，本鑑定擬比照高雄市土木技師
    公會鑑定報告建議，辦理重新埋管」，故被上訴人請求以金錢賠償其損害，於法
    有據。惟依上開說明，本件不符合民法第二百十三條第二項之規定，被上訴人主
    張其損害賠償請求權自八十六年九月廿五日與台電公司會議達成結論，台電公司
    同意賠償損害時，為計算利息之始日，要非可採。本件應以起訴狀繕本送達翌日
    八十七年七月五日起算法定遲延利息起算。
七、綜上，被上訴人本於侵權行為之法律關係，請求上訴人連帶給付五千三百九十萬
　　九千七百卅二元（被上訴人原審起訴請求上訴人連帶給付五千九百十萬九千七百
　　卅二元，原審准許五千三百九十萬九千七百卅二元，駁回其餘請求，被上訴人未
　　聲明不服）及自八十六年九月廿五日起至清償日止，按週年利率百分之五計算之
　　法定遲延利息，於五千三百八十二萬八千二百九十元，及自八十七年七月五日起
　　算之法定遲延利息範圍內，為有理由，應予准許。逾此所為請求，為無理由，應
　　予駁回。至於被上訴人敗訴部分，其假執行之聲請失所附麗，應併予駁回。原審
　　就超過上開應准許部分，為上訴人敗訴之判決，並為假執行之宣告，自有未洽。
　　上訴意旨就此部分指摘原判決不當，求予廢棄改判，為有理由。至於上開應准許
　　部分，原審判命上訴人給付，並為假執行之宣告，核無違誤，上訴意旨，就此部
　　分，仍執上詞，指摘原判決不當，求予廢棄，為無理由，應駁回其上訴。
八、據上論結，本件上訴為一部有理由，一部無理由。依民事訴訟法第四百五十條、
    第四百四十九條第一項、第七十九條但書、第八十五條第二項，判決如主文。
中　　華　　民　　國　　　　九十一　　　年　　  一   　 月     十六   　日
                                      臺灣高等法院高雄分院民事第六庭
~B1審判長法官　許明進
~B2　　　法官　謝肅珍
~B3　　　法官　李炫德
右為正本係照原本作成
上訴人如對本判決上訴，須於判決送達後二十日內向本院提出上訴狀，其未表明上訴
理由者，應於上訴後二十日內向本院提出上訴理由書（均須按他造當事人之人數附繕
本）。
上訴時應提出委任律師或具有律師資格之人之委任狀，並依附註條文規定辦理。
中　　華　　民　　國　　　　九十一  　　年　　  一  　　月     十八   　日
~B法院書記官　黎  珍
附註：
民事訴訟法第四百六十六條之一：
對於第二審判決上訴，上訴人應委任律師為訴訟代理人，但上訴人或其法定代理人具
有律師資格者，不在此限。
上訴人之配偶、三親等內之血親、二親等內之姻親，或上訴人為法人、中央或地方機
關時，其所屬專任人員具有律師資格並經法院認為適當者，亦得為第三審訴訟代理人
。
第一項但書及第二項情形，應於提起上訴或委任時釋明之。
　　　　　　　　　　　　　　　　　　　　　　　　　　　　　　　　　　　　Ｈ
